ACORDAO-COMPLETO-2507634

ACÓRDÃO 18119/2021 ATA 37/2021 - SEGUNDA CÂMARA

VISTOS, relatados e discutidos estes autos de tomada de contas especial instaurada pelo Departamento Nacional de Obras Contra as Secas (DNOCS) junto ao então Ministério da Integração Nacional em desfavor da Associação dos Produtores Rurais Irrigantes do Vale do Moxotó - Univale, além de João Batista Araújo Silva, como então presidente da entidade, diante dos indícios de irregularidade na execução físico-financeira do Convênio 10/2003 (Siafi 487368) destinado a conferir a eventual competência em prol da Univale para a administração, gestão, operação e manutenção de toda infraestrutura de uso comum no Perímetro Irrigado de Moxotó junto ao Município de Ibimirim - PE sob o valor original de R$ 14.621.514,38 em recursos federais, sem o eventual aporte de contrapartida, além de lhe conceder a guarda e utilização dos bens inerentes à execução desses serviços e atividades, tendo a vigência do ajuste sido fixada para o período de 19/12/2003 a 31/12/2004;
ACORDAM os Ministros do Tribunal de Contas da União, reunidos em Sessão da 2ª Câmara, ante as razões expostas pelo Relator, em:
9.1. promover o arquivamento da presente tomada de contas especial, sem o julgamento do mérito, por ausência dos pressupostos de constituição e desenvolvimento válido e regular do processo, nos termos dos arts. 201, § 3º, e 212 do RITCU, diante dos elementos de convicção até aqui obtidos neste processo; e
9.2. enviar a cópia do presente Acórdão, com o Relatório e a Proposta de Deliberação, aos indicados no item 3 deste Acórdão, para ciência.

Tomada de Contas Especial instaurada pelo Departamento Nacional de Obras Contra as Secas (DNOCS), vinculado ao então Ministério da Integração Nacional em desfavor da Associação dos Produtores Rurais Irrigantes do Vale do Moxotó  Univale, além de João Batista Araújo Silva, como então presidente da entidade, diante das irregularidades na execução física e financeira do Convênio 10/2003 (Siafi 487368), destinado a conferir competência à Univale para administração, gestão, operação e manutenção de toda infraestrutura de uso comum do Perímetro Irrigado Moxotó, localizado no Município de Ibimirim  PE, bem como lhe conceder a guarda e utilização dos bens, inerentes à execução desses serviços e atividades, sob o valor original de R$ 14.621.514,38, em recursos federais, sem contrapartida, com a vigência ajustada para o período de 19/12/2003 a 31/12/2004.

Segunda Câmara

Estado de Pernambuco.

3. Responsáveis: Associação dos Produtores Rurais Irrigantes do Vale do Moxotó (CNPJ 00.936.770/0001-40); João Batista Araújo Silva (CPF XXX.088.844-XX).

13.1. Ministros presentes: Bruno Dantas (Presidente), Augusto Nardes, Aroldo Cedraz e Raimundo Carreiro.
13.2. Ministros-Substitutos presentes: Marcos Bemquerer Costa e André Luís de Carvalho (Relator).

ANDRÉ DE CARVALHO

Trata-se de tomada de contas especial instaurada pelo Departamento Nacional de Obras Contra as Secas (DNOCS) junto ao então Ministério da Integração Nacional em desfavor da Associação dos Produtores Rurais Irrigantes do Vale do Moxotó - Univale, além de João Batista Araújo Silva, como então presidente da entidade, diante dos indícios de irregularidade na execução físico-financeira do Convênio 10/2003 (Siafi 487368) destinado a conferir a eventual competência em prol da Univale para a administração, gestão, operação e manutenção de toda infraestrutura de uso comum no Perímetro Irrigado de Moxotó junto ao Município de Ibimirim - PE sob o valor original de R$ 14.621.514,38 em recursos federais, sem o eventual aporte de contrapartida, além de lhe conceder a guarda e utilização dos bens inerentes à execução desses serviços e atividades, tendo a vigência do ajuste sido fixada para o período de 19/12/2003 a 31/12/2004.
2.	Após a análise final do feito, a Auditora Federal Maria do Perpétuo Socorro Teixeira Rosa lançou o seu parecer conclusivo à Peça 80, com a anuência dos dirigentes da Secex-TCE (Peças 81 e 82) , nos seguintes termos:
	" (...) HISTÓRICO
2.	O convênio foi firmado no valor de R$ 14.621.514,38, sem previsão de contrapartida do convenente. Teve vigência inicial de 19/12/2003 a 31/12/2004, mas houve extensão de prazo por diversos termos aditivos. A liberação dos recursos ocorreu em várias parcelas, entre 31/12/2003 e 6/10/2009, totalizando efetivamente R$ 7.289.234,37 (peça 2, p. 212-213 e 226) .
3.	A presente TCE decorre da impugnação de despesas apontadas no Relatório de Análise de Prestação de Contas 31/2013 (peça 2, p. 178-180) , que trata da reanálise contábil-financeira de prestações de contas apresentadas pelo convenente em relação a partes da décima primeira parcela do convênio, transferida pela Ordem Bancária 2009OB808039, de 6/10/2009, no valor de R$ 2.455.897,00.
4.	No referido relatório são mencionados dois processos do DNOCS:
	a) 	59400.007594/2010-08: referente à prestação de contas do valor de R$ 289.107,88, do período de março a agosto/2010, para o qual não havia mais pendências; e
	b) 	59400.001620/2012-48: referente à prestação de contas do valor de R$ 599.634,86, no qual foram apontadas as pendências motivadoras da presente TCE.
5.	Para esse segundo processo, "na análise dos documentos comprobatórios apresentados, e Anexos III, IV e V apresentados, com a Relação de Pagamentos anexado às fls. 35 a 42", foram detectadas pendências, reproduzidas a seguir (peça 2, p. 178-179) :
1. Ausência de comprovação dos rendimentos de aplicação financeira (extrato da conta investimento no período) ;
2.  Ausência de Termo de Homologação/Adjudicação da licitação havida, ou justificativa para sua dispensa, especialmente da empresa Elys Briano V. de Siqueira Combustíveis;
3.  No Anexo V, fls. 35 e 42, com os devidos comprovantes anexados, as seguintes pendências:
3.1. Itens sem comprovação de Recebimento/Liquidação (Nota Fiscal, Recibos ou equivalentes) : 09, 25, 26, 30, 32, 35, 39, 47, 48, 52, 55, 56, 57, 61, 65, 69, 70, 72, 74, 95, 105, 114, 118, 127, 131, 132, 133, 136, 137, 138, 139, 145, 146, 151, 152, 153, 157, 162, 166, 167, 177, 182, 183, 190, 197, 198, 211, 215, 219, 224, 228, 234, 237, 239, 240, 241, 249, 250, 271, 284, 289, 291, 292, 298, 300, 301 e 304;
3.2. Itens sem comprovação de Recebimento/Liquidação (Nota Fiscal, Recibos e equivalentes e cópia dos cheques) : 189, 244, 245, 248, 252, 253, 254, 255, 264, 265, 266, 267, 268, 272, 273 e 306;
3.3. Itens relativos a folha de pagamento com divergências quanto ao total comprovado e declarado: 38, 63, 93, 100, 115, 135, 171, 188, 204, 222, 236, 251, 282, 299 e 307;
3.4. Itens com divergências entre o valor da Nota Fiscal e cheque correspondente: 210 e 217;
3.5. Pagamentos com multas e juros, vedado expressamente pela I.N. nº 01/1997/STN, no item VII do Art. 8°, detectado nos seguintes itens:
	Item
	Valor

	149
	R$ 43,35

	150
	R$ 5,20

	164
	R$ 1.854,17

	165
	R$ 3.034,52

	175
	R$ 16,73

	283
	R$ 401,96

	297
	R$ 9,01

	Total
	R$ 5.364,94

6.	Propôs-se, no Relatório de Análise de Prestação de Contas 31/2013 (peça 2, p. 180) , que fosse solicitado ao convenente a adoção das providências abaixo elencadas, no sentido de resolver as pendências:
1. Anexar cópia do extrato da conta investimento desde Setembro/2010 a Janeiro/2012, com vistas a conferir os rendimentos em aplicação mencionados na Fl. 34 do processo 59400.001620/2012 48;
2. Anexar Termo de Homologação/ Adjudicação da licitação havida, ou no caso de dispensa de licitação, apresentar justificativa com o respectivo amparo legal (ver subitem 2 do item IIANÁLISE) ;
3. Anexar cópia das Notas Fiscais/ Recibos dos itens da Relação de Pagamento citados em IIANÁLISE, subitem 3.1;
4. Anexar cópias de comprovantes (Recibo/ Nota Fiscal e Cópia de Cheques) relativos aos itens do Anexo V citados no subitem 3 .2;
5. Explicar as divergências detectadas nos itens 3.3 e 3.4;
6. Recolher o valor de R$ 5.364,94, relativos a pagamentos de multas e juros.
7.	Em consequência, foi enviado ao presidente da Univale o Ofício 91/2013, de 25/6/2013, tendo como anexo o Relatório 31/2013, requisitando a "documentação complementar à prestação de contas da décima primeira parcela" indicada naquele documento (peça 2, p. 182-183) . Não tendo havido resposta, foi encaminhada a Notificação 48/2013, de 24/9/2013 (peça 2, p. 184-186) , cobrando o atendimento dos itens já indicados e fixando prazo de quinze dias para apresentação de defesa ou recolhimento do débito, sob pena de instauração de TCE.
8.	Vale registrar que foi instituída comissão de intervenção com a finalidade de auxiliar na gestão do perímetro irrigado em questão, conforme Portaria 424/DG/CRH de 14/11/2012 (peça 2, p. 77) .
9.	Em 2015 foi elaborado o Relatório de TCE 9/2015, de 26/6/2015 (peça 2, p. 212-219) , concluindo pela impugnação parcial das despesas da décima primeira parcela do convênio, atribuindo responsabilidade ao Sr. João Batista Araújo Silva, presidente da Univale, "pois o mesmo foi quem apresentou e assinou a Relação de Pagamentos e Relatório de Execução Físico-Financeira onde foram constatadas, as irregularidades", devendo a referida associação responder de forma solidária.
10.	O responsável foi devidamente notificado, como relatado nos parágrafos anteriores e sumarizado na relação de notificações constante do Relatório de TCE 9/2015 (peça 2, p. 217) .
11.	O Relatório de Auditoria 360/2016 da Controladoria Geral da União (peça 2, p. 225-227) também chegou às mesmas conclusões do tomador de contas. Após serem emitidos o Certificado de Auditoria, o Parecer do Dirigente e o Pronunciamento Ministerial (peça 2, p. 229-234) , o processo foi remetido a esse Tribunal.
	Da instrução inicial - Peça 4
12.	Na instrução de que trata a peça 4, ao se examinar os elementos trazidos pelo DNOCS no presente processo, foi constatada a falta de evidências de suporte às impugnações indicadas, como será descrito nos parágrafos seguintes, tendo como referência as pendências verificadas na prestação de contas (já reproduzidas no parágrafo 5 da presente instrução) .
13.	Constavam nos autos (peça 2, p. 124-134) cópia dos anexos II (Relatório de Prestação de Contas) , III (Relatório de Execução Físico-Financeira) , IV (Execução da Receita/Despesa) e V (Relação de Pagamentos da prestação de contas em exame) . Foram acostados aos autos os extratos bancários da conta específica do convênio do período de 27/8/2010 a 31/1/2012 (peça 2, p. 135-175) .
14.	Os itens 1 e 2 das pendências apontadas no Relatório 31/2013 trataram da ausência de comprovação dos rendimentos de aplicação financeira (extrato da conta investimento no período) e da ausência de termo de homologação/adjudicação de uma licitação havida, configurando condutas omissivas dos responsáveis, não associadas a débito, o que ensejou, a princípio, a realização de audiência.
15.	O item 3 das pendências indicava, para diversos itens da relação de pagamentos, nos subitens 3.1 e 3.2, a falta de comprovação de recebimento/liquidação (nota fiscal, recibo, cópia de cheque ou equivalente) , ensejando a glosa dos valores correspondentes a esses itens. Para esses subitens não foi inserida pelo tomador de contas uma relação detalhada desses valores, discriminados separadamente por data de ocorrência, tendo sido apontado o débito de forma consolidada, somandose todos os valores glosados, inferindo-se como se todos tivessem a mesma data de ocorrência.
16.	Já o subitem 3.3 elencava quinze itens da relação de pagamentos "relativos a folha de pagamento com divergências quanto ao total comprovado e declarado". No entanto não haviam sido trazidas a este processo as evidências correspondentes, ou seja, as folhas de pagamentos que foram presumivelmente comparadas com esses itens da relação de pagamentos para que fossem apontadas tais divergências.
17.	De forma análoga, o subitem 3.4 relacionava dois "itens com divergências entre o valor da nota fiscal e cheque correspondente", mas não foram anexadas as notas fiscais vinculadas a esses pagamentos, que teriam valores diferentes e que evidenciariam essas divergências.
18.	Por fim, o subitem 3.5 tratava dos "pagamentos com multas e juros", para os quais já houvera recolhimento por parte do convenente, dispensando assim qualquer tratamento adicional.
19.	Em síntese, constatou-se naquela primeira instrução que não foram trazidas aos autos, pelo DNOCS, evidências de suporte às irregularidades contidas nos subitens 3.3 e 3.4 das pendências do Relatório 31/2013, ensejando proposta de diligência junto àquele Departamento, para obtenção de cópia integral do Processo 59400.001620/2012-48, no qual foram apontadas as pendências motivadoras da presente TCE, de forma a garantir o suprimento de todas evidências faltantes. 
20.	A proposta foi acolhida e promovida a diligência, mediante delegação de competência conferida pelo Relator, por meio do Ofício 661/2017-TCU/SECEX-PE, de 9/5/2017 (peça 6) .
21.	O DNOCS atendeu à diligência por meio do Ofício 333/DG/AUDI (peça 8, p. 1) , encaminhando cópia do Processo 59400.001620/2012-48 (peça 8, p. 10-312, e peças 9 a 13) .
	Da instrução à Peça 18
22.	Considerando a disponibilidade de evidências, passou-se a especificar o débito a ser imputado aos responsáveis, vinculado aos itens 3.1 a 3.4 do Relatório de Análise de Prestação de Contas 31/2013 (peça 2, p. 178-180) , tendo sido feitas as considerações abaixo:
	Item 3.1
23.	Para o item 3.1, intitulado "Itens sem comprovação de Recebimento/Liquidação (Nota Fiscal, Recibos ou equivalentes) ", foram apontados 67 registros da Relação de Pagamentos sem comprovantes de despesa, listados a seguir, que compuseram o débito, tendo como data de referência a data do respectivo desembolso:
	N°
	Credor
	CPF/CNPJ
	Natureza da Despesa
	CH/OB
	Data
	Título de Crédito
	Data
	Valor (R$) 

	9
	José Odilon Brum Filho
	XXX.710.173-XX
	Serviços de gerente executivo
	31989
	09/02/10
	Recibo
	09/02/10
	5.132,17

	25
	Elys Briano V. de Siqueira Comb.
	10.316.755/0001-53
	Aquisição de combustíveis e lubrificantes
	32005
	09/08/10
	NF
	09/08/10
	2.001,00

	26
	Instituto Nacional Seguro Social
	 
	Recolhimento do INSS/GPS
	32006
	15/09/10
	GPS
	15/09/10
	5.112,29

	30
	Sercon - Serviços Contábeis
	CRC-PE: 2004909
	Serviços de assessoria contábil
	32010
	15/09/10
	Recibo
	15/09/10
	300,00

	32
	João Batista Araújo Silva
	 
	Pagamento de diárias de viagem
	32012
	15/09/10
	Recibo
	15/09/10
	954,60

	35
	Fernando Antônio L. de Medeiros
	 
	Assessoria jurídica
	32015
	21/09/10
	Recibo
	21/09/10
	1.000,00

	39
	João Batista Araújo Silva
	 
	Pagamento de diárias de viagem
	32018
	01/10/10
	Recibo
	01/10/10
	        70,00

	47
	João Batista Araújo Silva
	 
	Pagamento de diárias de viagem
	32026
	10/06/10
	Recibo
	06/10/10
	424,80

	48
	José Odilon Brum Filho
	XXX.710.173-XX
	Pagamento de diárias de viagem
	32027
	10/06/10
	Recibo
	06/10/10
	424,80

	52
	Elys Briano V. de Siqueira Comb.
	10.316.755/0001-53
	Aquisição de combustíveis e lubrificantes
	32031
	25/10/10
	NF
	25/10/10
	3.010,00

	55
	José Odilon Brum Filho
	XXX.710.173-XX
	Pagamento de diárias de viagem
	32034
	29/10/10
	Recibo
	29/10/10
	424,80

	56
	João Batista Araújo Silva
	 
	Pagamento de diárias de viagem
	32035
	29/10/10
	Recibo
	29/10/10
	424,80

	57
	José Odilon Brum Filho
	XXX.710.173-XX
	Pagamento de diárias de viagem
	32036
	29/10/10
	Recibo
	29/10/10
	424,80

	61
	Secretaria da Receita Federal
	 
	Recolhimento do IRRF
	32040
	29/10/10
	DARF
	29/10/10
	991,36

	65
	Manoel Messias da Silva
	XXX.776.684-XX
	Locação de motocicleta
	32043
	11/04/10
	Recibo
	04/11/10
	380,00

	69
	Sercon - Serviços Contábeis
	CRC-PE: 2004909
	Serviços de assessoria contábil
	32047
	11/04/10
	Recibo
	04/11/10
	600,00

	70
	Elys Briano V. de Siqueira Comb.
	10.316.755/0001-53
	Aquisição de combustíveis e lubrificantes
	32048
	11/10/10
	NF
	10/11/10
	3.010,00

	72
	Antônia Maria de Oliveira
	XXX.608.424-XX
	Serviços de auxiliar de serviços gerais
	32050
	11/10/10
	Recibo
	10/11/10
	236,60

	74
	João Batista Araújo Silva
	 
	Pagamento de diárias de viagem
	32052
	17/11/10
	Recibo
	17/11/10
	70,00

	95
	Antônio Irineu de Oliveira
	 
	Serviços de operador de motoniveladora
	32072
	12/02/10
	Recibo
	12/02/10
	360,00

	105
	Sercon - Serviços Contábeis
	CRC-PE: 2004909
	Serviços de assessoria contábil
	32081
	30/12/10
	Recibo
	30/12/10
	300,00

	114
	Sercon - Serviços Contábeis
	CRC-PE: 2004909
	Serviços de assessoria contábil
	32090
	18/01/11
	Recibo
	18/01/11
	900,00

	118
	Fundo de Garantia Tempo Serviço
	 
	Recolhimento do FGTS/GRF
	32093
	28/01/11
	GRF
	28/01/11
	1.351,76

	127
	João Batista Araújo Silva
	 
	Pagamento de diárias de viagem
	32102
	02/03/11
	Recibo
	02/03/11
	70,00

	131
	João Batista Araújo Silva
	 
	Pagamento de diárias de viagem
	32106
	15/02/11
	Recibo
	15/02/11
	70,00

	132
	João Batista Araújo Silva
	 
	Pagamento de diárias de viagem
	32107
	15/02/11
	Recibo
	15/02/11
	424,80

	133
	Renato Carneiro de Barros Rocha
	XXX.166.798-XX
	Pagamento de diárias de viagem
	32108
	15/02/11
	Recibo
	15/02/11
	424,80

	136
	José Odilon Brum Filho
	XXX.710.173-XX
	Pagamento de diárias de viagem
	32110
	03/04/11
	Recibo
	03/04/11
	849,60

	137
	João Batista Araújo Silva
	 
	Pagamento de diárias de viagem
	32111
	03/04/11
	Recibo
	03/04/11
	849,60

	138
	José Odilon Brum Filho
	XXX.710.173-XX
	Rescisão contrato de trabalho
	32112
	03/04/11
	Recibo
	03/04/11
	17.264,56

	139
	Fundo de Garantia Tempo Serviço
	 
	Recolhimento do FGTS/GRF
	32113
	03/04/11
	GRF
	03/04/11
	5.277,11

	145
	João Batista Araújo Silva
	 
	Pagamento de diárias de viagem
	32119
	16/03/11
	Recibo
	16/03/11
	70,00

	146
	João Batista Araújo Silva
	 
	Pagamento de diárias de viagem
	32120
	16/03/11
	Recibo
	16/03/11
	424,80

	151
	Telemar Norte Leste S/A
	33.000.118/0014-94
	Pagamento conta telefônica
	32125
	18/03/11
	NF
	18/03/11
	568,17

	152
	João Batista Araújo Silva
	 
	Pagamento de diárias de viagem
	32126
	21/03/11
	Recibo
	21/03/11
	849,60

	153
	Heron Ouriques Gomes
	 
	Pagamento de diárias de viagem
	32127
	21/03/11
	Recibo
	21/03/11
	849,60

	157
	Elys Briano V. de Siqueira Comb.
	10.316.755/0001-53
	Aquisição de combustíveis e lubrificantes
	32131
	29/03/11
	NF
	29/03/11
	3.010,00

	162
	Manoel Messias da Silva
	XXX.776.684-XX
	Locação de motocicleta
	32135
	04/01/11
	Recibo
	04/01/11
	380,00

	166
	João Batista Araújo Silva
	 
	Pagamento de diárias de viagem
	32139
	04/12/11
	Recibo
	04/12/11
	953,40

	167
	Instituto Nacional Seguro Social
	 
	Recolhimento do INSS/GPS
	32140
	13/04/11
	GPS
	13/04/11
	1.096,71

	177
	João de Oliveira Ferreira
	XXX.007.854-XX
	Locação de motocicleta
	32149
	05/02/11
	Recibo
	05/02/11
	380,00

	182
	Sercon - Serviços Contábeis
	CRC-PE: 2004909
	Serviços de assessoria contábil
	32154
	05/03/11
	Recibo
	05/03/11
	300,00

	183
	João Batista Araújo Silva
	 
	Pagamento de diárias de viagem
	32155
	05/04/11
	Recibo
	05/04/11
	212,40

	190
	João de Oliveira Ferreira
	XXX.007.854-XX
	Locação de motocicleta
	32161
	06/02/11
	Recibo
	06/02/11
	380,00

	197
	João Batista Araújo Silva
	 
	Pagamento de diárias de viagem
	32168
	06/07/11
	Recibo
	06/07/11
	280,00

	198
	Heron Ouriques Gomes
	 
	Pagamento de diárias de viagem
	851601
	06/07/11
	Recibo
	06/07/11
	70,00

	211
	Sercon - Serviços Contábeis
	CRC-PE 2004909
	Serviços de assessoria contábil
	851613
	07/04/11
	Recibo
	07/04/11
	600,00

	215
	João Batista Araújo Silva
	 
	Pagamento de diárias de viagem
	851617
	07/05/11
	Recibo
	05/07/11
	707,20

	219
	João Batista Araújo Silva
	 
	Pagamento de diárias de viagem
	851641
	27/07/11
	Recibo
	27/07/11
	140,00

	224
	João de Oliveira Ferreira
	XXX.007.854-XX
	Locação de motocicleta
	851645
	29/07/11
	Recibo
	29/07/11
	380,00

	228
	Sercon - Serviços Contábeis
	CRC-PE: 2004909
	Serviços de assessoria contábil
	851649
	08/02/11
	Recibo
	08/02/11
	300,00

	234
	João Batista Araújo Silva
	 
	Pagamento de diárias de viagem
	851655
	18/08/11
	Recibo
	18/08/11
	637,20

	237
	Maria das Dores B. Clemente
	XXX.789.774-XX
	Locação de motocicleta
	851657
	31/08/11
	Recibo
	31/08/11
	380,00

	239
	Cleonice Risalva Xavier
	XXX.452.324-XX
	Locação de motocicleta
	851659
	31/08/11
	Recibo
	31/08/11
	380,00

	240
	Alexsandro Serafim de Almeida
	XXX.294.544-XX
	Locação de motocicleta
	851660
	31/08/11
	Recibo
	31/08/11
	380,00

	241
	Elys Briano V. de Siqueira Comb.
	10.316.755/0001-53
	Aquisição de combustíveis e lubrificantes
	851661
	09/01/11
	NF
	09/01/11
	3.060,20

	249
	João Batista Araújo Silva
	 
	Pagamento de diárias de viagem
	851669
	26/09/11
	Recibo
	26/09/11
	637,20

	250
	Heron Ouriques Gomes
	 
	Pagamento de diárias de viagem
	851670
	26/09/11
	Recibo
	26/09/11
	637,20

	271
	Cleonice Risalva Xavier
	XXX.452.324-XX
	Locação de motocicleta
	851689
	11/01/11
	Recibo
	11/01/11
	380,00

	284
	João Batista Araújo Silva
	 
	Pagamento de diárias de viagem
	851721
	12/05/11
	Recibo
	12/05/11
	280,00

	289
	Romero Rogeu dos Santos
	 
	Locação de motocicleta
	851726
	12/05/11
	Recibo
	12/05/11
	380,00

	291
	Sercon - Serviços Contábeis
	CRC-PE: 2004909
	Serviços de assessoria contábil
	851728
	12/05/11
	Recibo
	12/05/11
	378,44

	292
	Eiys Briano V. de Siqueira Comb.
	10.316.755/0001-53
	Aquisição de combustíveis e lubrificantes
	851729
	12/12/11
	NF
	12/12/11
	3.056,00

	298
	João Batista Araújo Silva
	 
	Pagamento de diárias de viagem
	851735
	26/12/11
	Recibo
	26/12/11
	494,80 

	300
	Sercon - Serviços Contábeis
	CRC-PE: 2004909
	Serviços de assessoria contábil
	851736
	04/01/12
	Recibo
	04/01/12
	378,44

	301
	Alexsandro Serafim de Almeida
	012.294.544- 11
	Locação de motocicleta
	851737
	06/01/12
	Recibo
	01/06/12
	380,00

	304
	Cleonice Risalva Xavier
	XXX.452.324-XX
	Locação de motocicleta
	851740
	06/01/12
	Recibo
	06/01/12
	380,00

	Item 3.2
24.	Quanto ao item 3.2, intitulado "Itens sem comprovação de Recebimento/Liquidação (Nota Fiscal, Recibos e equivalentes e cópia dos cheques) " foram apontados mais 16 registros da Relação de Pagamentos sem comprovantes de despesa, listados a seguir, e que também compuseram o débito, tendo como data de referência a data do respectivo desembolso:
	N°
	Credor
	CPF/CNPJ
	Natureza da Despesa
	CH/OB
	Data
	Título de Crédito
	Data
	Valor R$

	189
	Elys Briano V. de Siqueira Comb.
	10.316.755/0001-53
	Aquisição de combustíveis e lubrificantes
	32160
	20/5/11
	NF
	20/05/11
	3.096,00

	244
	Romero Rogeu dos Santos
	 
	Locação de motocicleta
	851664
	9/9/11
	Recibo
	09/09/11
	380,00

	245
	Sercon - Serviços Contábeis
	CRC-PE: 2004909
	Serviços de assessoria contábil
	851665
	13/9/11
	Recibo
	13/09/11
	600,00

	248
	Telemar Norte Leste S/A
	33.000.118/0014-93
	Pagamento conta telefônica 
	851668
	22/9/11
	NF
	22/09/11
	303,86

	252
	Alexsandro Serafim de Almeida
	XXX.294.544-XX
	Locação de motocicleta
	851671
	30/9/11
	Recibo
	30/09/11
	380,00

	253
	Maria das Dores B. Clemente
	XXX.789.774-XX
	Locação de motocicleta
	851672
	30/9/11
	Recibo
	30/09/11
	380,00

	254
	João de Oliveira Ferreira
	XXX.007.854-XX
	Locação de motocicleta
	  851673
	30/9/11
	Recibo
	30/09/11
	380,00

	255
	Cleonice Risalva Xavier
	040 452.3241-78
	Locação de motocicleta
	851674
	30/9/11
	380,00
	30/09/11
	380,00

	264
	Secretaria da Receita Federal
	 
	Recolhimento do imposto sobre a folha pgto.
	851682
	11/1/11
	DARF
	11/01/11
	97,92

	265
	Fundo de Garantia Tempo Serviço
	 
	Recolhimento do FGTS/GRF
	851683
	11/1/11
	GRF
	11/01/11
	783,36

	266
	Instituto Nacional Seguro Social
	 
	Recolhimento do INSS/GPS
	851684
	11/1/11
	GPS
	11/01/11
	2.898,11

	267
	Sercon - Serviços Contábeis
	CRC-PE: 2004909
	Serviços de assessoria contábil
	851685
	11/1/11
	Recibo
	11/01/11
	378,44

	268
	Alexsandro Serafim de Almeida
	XXX.294.544-XX
	Locação de motocicleta
	851686
	11/1/11
	Recibo
	11/01/11
	380,00

	272
	João de Oliveira Ferreira
	XXX.007.854-XX
	Locação de motocicleta
	851690
	11/1/11
	Recibo
	11/01/11
	380,00

	273
	Telemar Norte Leste S/A
	33.000.118/0014-93
	Pagamento conta telefônica
	851691
	11/1/11
	NF
	11/01/11
	206,70

	306
	Elys Briano V. de Siqueira Comb.
	10.316.755/0001-53
	Aquisição de combustíveis e lubrificantes
	851742
	24/1/12
	NF
	24/01/12
	4.700,00

	Item 3.3
25.	Em relação ao subitem 3.3 das pendências do Relatório 31/2013, foram apontadas divergência nos valores de quinze itens da relação de pagamentos referentes a "folhas de pagamento", tendo sido encontrados no processo recebido, a partir da diligência realizada, os contracheques correspondentes a essas folhas de pagamento. 
26.	Elaborou-se memória de cálculo (peça 16) para definição precisa dos valores das divergências apontadas pelo tomador de contas para cada uma das folhas de pagamento em questão, considerando o somatório dos contracheques correspondente a cada uma delas. Considerou-se, nos cálculos, os valores líquidos recebidos pelos colaboradores, uma vez que os encargos descontados (INSS, FGTS, IR) foram lançados separadamente na relação de pagamentos. Após calcular o somatório dos contracheques e diferenças em relação aos registros da Relação de Pagamentos, foi elaborado o quadro abaixo, indicando os valores a serem incorporados ao débito a ser imputado:
	Relação de Pagamentos
	Contracheques correspondentes
	Diferença
 (A) - (B) 

	N°
	Data
	Valor declarado em Reais (A) 
	Somatório "líquido" em Reais (B) 
	Localização
 (peça/página) 
	
	39
	1º/10/2010
	13.853,58
	10.043,79
	8
	p.  143-147
	3.809,79

	63
	29/10/2010
	12.254,46
	13.515,80
	8
	p.  184-191
	-1.261,34

	93
	30/11/2010
	19.286,24
	19.755,44
	8
	p.  239-246
	-469,20

	100
	17/12/2010
	19.659,88
	18.384,88
	8
	p.  259-274
	1.275,00

	115
	25/1/2011
	15.958,33
	14.328,21
	8
	p.  301-308
	1.630,12

	135
	22/2/11
	14.765,13
	14.268,57
	9
	p.  28-35
	496,56

	171
	29/4/2011
	9.272,20
	9.272,20
	9
	p.  98 e 102-108
	   0,00

	188
	31/5/2011
	11.823,30
	7.799,77
	9
	p.  136-143
	4.023,53

	204
	28/6/2011
	8.286,14
	6.192,29
	9
	p.  167-174
	2.093,85

	222
	28/7/2011
	7.730,03
	1.697,82
	9
	p.  208-210
	6.032,21

	236
	22/8/2011
	9.459,37
	7.342,44
	9
	p.  231-237
	2.116,93

	251
	27/9/2011
	9.292,93
	9.292,93
	9
	p.  256-263
	0,00

	282
	25/11/2011
	14.189,12
	18.229,58
	9
	p.  299 e 303-325
	-4.040,46

	299
	27/12/2011
	12.573,99
	9.293,12
	10
	p.  9-16
	3.280,87

	307
	31/1/2012
	12.029,76
	9.972,21
	10
	p. 24-32
	2.057,55

27.	Foi noticiado que para dois dos registros (171 e 251) , em que pese terem sido apontados pelo tomador de contas como divergentes com os comprovantes, não houve divergências, uma vez que o somatório dos valores dos contracheques equivaleu ao valor informado na Relação de Pagamentos.
28.	Noticiou-se ainda que em três folhas de pagamento (63, 93 e 282) foi constatada diferença negativa, ou seja, o somatório dos contracheques foi maior que o valor registrado na Relação de Pagamentos, indicando que foram apresentados comprovantes mais do que suficientes para aquela despesa com folha de pagamento.
29.	Concluiu-se que restaram dez registros de folhas de pagamento em que houve comprovação apenas parcial das despesas reportadas e que as diferenças acima apuradas foram consideradas como débito que foram imputados aos responsáveis, tendo como referência as datas de desembolso acima indicadas.
	Item 3.4
30.	No que tange ao subitem 3.4 do Relatório 31/2013, constatou-se, do exame do processo fornecido, relativamente aos dois pagamentos divergentes (210 e 217) , o seguinte:
	a) item 210 (peça 2, p. 132) : cópia do cheque e do recibo do credor Manoel Messias da Silva, datados de 30/6/2011, referentes a serviço de locação de motocicleta, no valor de R$ 380,00, mesmo valor declarado na relação de pagamentos, e a nota fiscal correspondente, com valor divergente, igual a R$ 300,00 (peça 9, p. 187-189) ; e
	b) item 217 (peça 2, p. 132) , cópia do cheque do credor SM Delgado Silva Armarinho, datado de 25/7/2011, referente à aquisição de material de escritório, no valor de R$ 2.308,30, mesmo valor declarado na relação de pagamentos, e a nota fiscal correspondente tem valor divergente, igual a R$ 2.188,30 (peça 9, p. 198-199) .
31.	Foram acrescentados os seguintes lançamentos no débito a ser imputado aos responsáveis, tendo como data de referência a data de desembolso, conforme quadro resumo a seguir:
	N°
	Credor
	CPF/CNPJ
	Natureza da Despesa
	CH/OB
	Data
	Valor cheque
	Valor da Nota Fiscal
	Valor Débito

	210
	Manoel Messias da Silva
	XXX.776.684-XX
	Locação de motocicleta
	851612
	30/06/11
	380,00
	300,00
	80,00

	217
	SM Delgado Silva Armarinho
	41.232.646/0001-81
	Aquisição de material de escritório
	851619
	25/07/11
	2.308,30
	2.188,30
	120,00

	Ocorrências relativas aos itens 1 e 2 do Relatório 31/2013
32.	Noticiou-se que no item 1 do Relatório 31/2013 foi apontada "ausência de comprovação dos rendimentos de aplicação financeira (extrato da conta investimento no período) ". Considerou-se, tendo em vista que a prestação de contas em tela se refere a partes da décima primeira parcela do convênio e que a aferição e a devolução do saldo de aplicações financeiras deveriam ser efetuadas somente quando da prestação de contas final, que essa lacuna não ensejou a ocorrência de débito. Todavia, como foi prejudicada a conferência do montante de rendimentos financeiros do período abrangido pela prestação de contas, declarado no Anexo IV (Execução Receita/Despesa - peça 2, p. 126) , tendo sido configurada infração ao disposto no art. 31, §§ 5º e 9º, da Instrução Normativa STN 1/97 então vigente, tornou-se cabível a realização de audiência.
33.	O item 2, por sua vez, indicou "ausência de Termo de Homologação/Adjudicação da licitação havida, ou justificativa para sua dispensa, especialmente da empresa Elys Briano V. de Siqueira Combustíveis". Embora tal lacuna não indicasse por si só a ocorrência de dano, não tendo o DNOCS indicado prejuízo que teria sido causado por essa impropriedade, por caracterizar, também, afronta ao art. 28, inc. X, da Instrução Normativa STN 1/97, entendeu-se que a falha deveria ser objeto de audiência.
34.	Uma vez que as irregularidades apontadas pelo tomador de contas caracterizaram a não comprovação da boa e regular aplicação dos recursos federais transferidos no âmbito do convênio sob análise, em desobediência ao art. 30 da IN STN 1/97, propôs-se a realização da citação solidária dos responsáveis, cujo débito equivaleu à parte dos recursos federais transferidos, cuja aplicação não foi atestada, referente aos subitens 3.1 a 3.4 do Relatório 31/2013 do DNOCS. Foi informado que o débito, corrigido monetariamente até 31/10/2017, alcançava R$ 179.866,02, conforme demonstrativo acostado à peça 17.
35.	Tendo em vista o cometimento de infrações à Instrução Normativa STN 1/97, relacionadas à ausência de comprovação dos rendimentos de aplicação financeira e a não apresentação do Termo de Homologação/Adjudicação da licitação havida, ou justificativa para sua dispensa, "especialmente da empresa Elys Briano V. de Siqueira Combustíveis", foi realizada audiência do Sr. João Batista Araújo Silva.	
	Realização da citação e da audiência
36.	Abaixo constam as informações relativas à citação dos responsáveis e à audiência do Sr. João Batista Araújo Silva.
	Da citação	
	Citação solidária da Univale e do Sr. João Batista Araújo Silva para que apresentassem alegações de defesa em relação às irregularidades constatadas, abaixo discriminadas:
	Ocorrência: não comprovação da boa e regular aplicação dos recursos federais recebidos para execução do Convênio 10/2003 (Siafi 487368) , firmado com o Departamento Nacional de Obras Contra as Secas (DNOCS) ;
	Conduta: não comprovação de parte das despesas realizadas para execução do objeto avençado, abaixo discriminadas, em desobediência ao art. 30 da Instrução Normativa STN 1/97, evidenciada no Relatório de Análise de Prestação de Contas 31/2013, elaborado pelo Departamento Nacional de Obras Contra as Secas (DNOCS) - peça 2, p. 178-180:
	a) itens sem comprovação de Recebimento/Liquidação (Nota Fiscal, Recibos ou equivalentes) , item 3.1 do Relatório de Análise de Prestação de Contas 31/2013:
	VALOR ORIGINAL (R$) 
	DATA DA OCORRÊNCIA

	5.132,17
	09/02/2010

	2.001,00
	09/08/2010

	5.112,29
	15/09/2010

	300,00
	15/09/2010

	954,60
	15/09/2010

	1.000,00
	21/09/2010

	70,00
	01/10/2010

	424,80
	06/10/2010

	424,80
	06/10/2010

	3.010,00
	25/10/2010

	424,80
	29/10/2010

	424,80
	29/10/2010

	424,80
	29/10/2010

	991,36
	29/10/2010

	380,00
	04/11/2010

	600,00
	04/11/2010

	3.010,00
	10/11/2010

	236,60
	10/11/2010

	70,00
	17/11/2010

	360,00
	12/02/2010

	300,00
	30/12/2010

	900,00
	18/01/2011

	1.351,76
	28/01/2011

	70,00
	02/03/2011

	70,00
	15/02/2011

	424,80
	15/02/2011

	424,80
	15/02/2011

	849,60
	03/04/2011

	849,60
	03/04/2011

	17.264,56
	03/04/2011

	5.277,11
	03/04/2011

	70,00
	16/03/2011

	424,80
	16/03/2011

	568,17
	18/03/2011

	849,60
	21/03/2011

	849,60
	21/03/2011

	3.010,00
	29/03/2011

	380,00
	04/01/2011

	953,40
	04/12/2011

	1.096,71
	13/04/2011

	380,00
	05/02/2011

	300,00
	05/03/2011

	212,40
	05/04/2011

	380,00
	06/02/2011

	280,00
	06/07/2011

	70,00
	06/07/2011

	600,00
	07/04/2011

	707,20
	05/07/2011

	140,00
	27/07/2011

	380,00
	29/07/2011

	300,00
	08/02/2011

	637,20
	18/08/2011

	380,00
	31/08/2011

	380,00
	31/08/2011

	380,00
	31/08/2011

	3.060,20
	09/01/2011

	637,20
	26/09/2011

	637,20
	26/09/2011

	380,00
	11/01/2011

	280,00
	12/05/2011

	380,00
	12/05/2011

	378,44
	12/05/2011

	3.056,00
	12/12/2011

	494,80
	26/12/2011

	378,44
	04/01/2012

	380,00
	01/06/2012

	380,00
	06/01/2012

	b) itens sem comprovação de Recebimento/Liquidação (Nota Fiscal, Recibos e equivalentes e cópia dos cheques) , item 3.2 do Relatório de Análise de Prestação de Contas 31/2013:
	VALOR ORIGINAL (R$) 
	DATA DA OCORRÊNCIA

	3.096,00
	20/05/2011

	380,00
	09/09/2011

	600,00
	13/09/2011

	303,86
	22/09/2011

	380,00
	30/09/2011

	380,00
	30/09/2011

	380,00
	30/09/2011

	380,00
	30/09/2011

	97,92
	11/01/2011

	783,36
	11/01/2011

	2.898,11
	11/01/2011

	378,44
	11/01/2011

	380,00
	11/01/2011

	380,00
	11/01/2011

	206,70
	11/01/2011

	4.700,00
	24/01/2012

	c) itens relativos a folha de pagamento com divergências quanto ao total comprovado e declarado) , item 3.3 do Relatório de Análise de Prestação de Contas 31/2013:
	VALOR ORIGINAL (R$) 
	DATA DA OCORRÊNCIA

	3.809,79
	01/10/2010

	1.275,00
	17/12/2010

	1.630,12
	25/01/2011

	496,56
	22/02/2011

	4.023,53
	31/05/2011

	2.093,85
	28/06/2011

	6.032,21
	28/07/2011

	2.116,93
	22/08/2011

	3.280,87
	27/12/2011

	2.057,55
	31/01/2012

	d) itens com divergências entre o valor da Nota Fiscal e cheque correspondente, item 3.4 do Relatório de Análise de Prestação de Contas 31/2013:
	VALOR ORIGINAL (R$) 
	DATA DA OCORRÊNCIA

	80,00
	30/06/2011

	120,00
	25/07/2011

	Da audiência
	Audiência do Sr. João Batista Araújo Silva para que apresentasse razões de justificativa em relação às seguintes irregularidades:
	a) ausência de comprovação dos rendimentos de aplicação financeira (extrato da conta investimento no período) , em afronta ao art. 31, §§ 5º e 9º, da Instrução Normativa STN 1/97; e
	b) ausência de Termo de Homologação/Adjudicação da licitação havida, ou justificativa para sua dispensa, especialmente da empresa Elys Briano V. de Siqueira Combustíveis", em desobediência ao disposto no art. 28, inc. X, da Instrução Normativa STN 1/97.
37.	Em cumprimento ao pronunciamento da unidade (peça 20) foram efetuadas as citações e a audiência dos responsáveis, conforme se verifica abaixo:
	Ofício
	Data do ofício
	Data de recebimento do ofício
	Destinatário do Ofício
	Nome do recebedor do ofício
	Observação
	Fim do prazo para defesa

	2003/2017-TCU/SECEX-PE (peça 21) 
	17/11/2017
	7/12/2017 (vide AR de peça 25) 
	Associação dos Produtores Rurais Irrigantes do Vale do Moxotó (Univale) 
	João Nelson Gomes Lima
	Ofício recebido no endereço do responsável, conforme pesquisa de endereço constante nos sistemas CPF e CNPJ da Receita Federal (peça 34) 
	22/12/2017

	2001/2017-TCU/SECEX-PE (peça 22) 
	17/11/2017
	7/12/2017 (vide AR de peça 24) 
	João Batista Araújo Silva
	João Nelson Gomes Lima
	Ofício recebido no endereço do responsável, conforme pesquisa de endereço constante nos sistemas CPF e CNPJ da Receita Federal (peça 33) .
	22/12/2017

	27/2019-TCU/Sec-PE (peça 37) 
	15/1/2019
	---------------
	João Batista Araújo Silva 
	---------------
	Não consta dos autos que tenha havido recebimento do ofício.
	--------------

38.	A Univale e o Sr. João Batista Araújo Silva apresentaram alegações de defesa (peças 2627) e o Sr. João Batista Araújo Silva apresentou razões de justificativa (peça 38) .
39.	Em nova instrução técnica acostada à peça 39, foi proposto, o acolhimento parcial das alegações de defesa, com a redução do débito inicialmente imputado, e acolhimento integral das razões de justificativas, ante a afastamento das irregularidades apontadas, resultando na seguinte proposta de mérito:
	58.	 Diante do exposto, submetem-se os autos à consideração superior, propondo:
	a) julgar irregulares, com fundamento nos arts. 1º, I, e 16, III, "c", da Lei 8.443/1992 c/c os arts. 19 e 23, III, da mesma lei, e com arts. 1º, I, e 209, III, 210 e 214, III, do RI/TCU, as contas da Associação dos Produtores Rurais Irrigantes do Vale do Moxotó - Univale (CNPJ 00.936.770/000140) e do Sr. João Batista Araújo Silva (CPF XXX.088.844-XX) , presidente da Univale, condenando-os ao pagamento das importâncias a seguir especificadas, atualizadas monetariamente e acrescidas dos juros de mora, calculadas a partir das datas discriminadas até a data do efetiva quitação do débito, fixando-lhe o prazo de quinze dias, para que comprove, perante o Tribunal, o recolhimento das referidas quantias aos cofres do Tesouro Nacional, nos termos do art. 23, inciso III, alínea "a", da citada lei:
	a.1) itens sem comprovação de Recebimento/Liquidação (Nota Fiscal, Recibos ou equivalentes) , item 3.1 do Relatório de Análise de Prestação de Contas 31/2013
	VALOR ORIGINAL (R$) 
	DATA DA OCORRÊNCIA

	60,00
	29/10/2010

	3.010,00
	10/11/2010

	354,80
	15/2/2011

	3.056,00
	12/12/2011

	a.2) itens sem comprovação de Recebimento/Liquidação (Nota Fiscal, Recibos e equivalentes e cópia dos cheques) , item 3.2 do Relatório de Análise de Prestação de Contas 31/2013
	VALOR ORIGINAL (R$) 
	DATA DA OCORRÊNCIA

	4.700,00
	24/1/2012

	a.3) itens relativos a folha de pagamento com divergências quanto ao total comprovado e declarado) , item 3.3 do Relatório de Análise de Prestação de Contas 31/2013
	VALOR ORIGINAL (R$) 
	DATA DA OCORRÊNCIA

	1.729,34
	22/8/2011

	3.280,87
	27/12/2011

	a.4) itens com divergências entre o valor da Nota Fiscal e cheque correspondente, item 3.4 do Relatório de Análise de Prestação de Contas 31/2013
	VALOR ORIGINAL (R$) 
	DATA DA OCORRÊNCIA

	80,00
	30/6/2011

	120,00
	25/7/2011

	Valor total do débito atualizado até 10/6/2019: R$ 29.056,26.
	b) aplicar individualmente ao Sr. João Batista Araújo Silva (CPF XXX.088.844-XX) , presidente da Associação dos Produtores Rurais Irrigantes do Vale do Moxotó - Univale (CNPJ 00.936.770/0001-40) , a multa prevista no art. 57 da Lei 8.443/92, c/c o art. 267 do RI/TCU, fixandolhe o prazo de quinze dias, a contar da notificação, para que comprove, perante o Tribunal (art. 214, III, a, do Regimento Interno do TCU) , o recolhimento da dívida aos cofres do Tesouro Nacional, atualizada monetariamente desde a data do acórdão que vier a ser proferido por este Tribunal até a do efetivo recolhimento, se pagas após o vencimento, na forma da legislação em vigor;
	c) autorizar, desde logo, a cobrança judicial da dívida, caso não atendida a notificação, na forma do disposto no art. 28, inciso II, da Lei nº 8.443/92;
	d) autorizar também, desde logo, se requerido, com fundamento no art. 28, inciso I, da Lei 8.443, de 1992 c/c o art. 217, §§ 1º e 2º do Regimento Interno, o parcelamento da dívida em até 36 parcelas, incidindo sobre cada parcela, corrigida monetariamente, os correspondentes acréscimos legais fixando-lhe o prazo de quinze dias, a contar do recebimento da notificação, para comprovar perante o Tribunal o recolhimento da primeira parcela, e de trinta dias, a contar da parcela anterior, para comprovar os recolhimentos das demais parcelas, devendo incidir sobre cada valor mensal, atualizado monetariamente, os juros de mora devidos, no caso do débito, na forma prevista na legislação em vigor, alertando os responsáveis de que a falta de comprovação do recolhimento de qualquer parcela importará o vencimento antecipado do saldo devedor, nos termos do § 2º do art. 217 do Regimento Interno deste Tribunal;
	e) enviar cópia do Acórdão a ser prolatado à Procuradoria da República no Estado de Pernambuco, nos termos do § 3º do art. 16 da Lei 8.443/1992, c/c o § 7º do art. 209 do Regimento Interno do TCU, para adoção das medidas cabíveis; e
	f) enviar cópia do Acórdão que vier a ser proferido ao Ministério do Desenvolvimento Regional e aos responsáveis, para ciência, informando que a presente deliberação está disponível para a consulta no endereço www.tcu.gov.br/acordaos, além de esclarecer que, caso requerido, o TCU poderá fornecer sem custos as correspondentes cópias, de forma impressa.
40. 	Por meio de pareceres acostados às peças 40 e 41, a referida proposta foi acatada pelos dirigentes da unidade, enquanto que, à peça 43, foi endossada pelo Ministério Público junto ao TCU (MPTCU) .
41.	O Relator, Ministro André de Carvalho, por sua vez, tendo em vista a ausência de relatórios técnicos que teriam sido elaborados após o encaminhamento da tomada de contas especial a esta Corte e dos documentos comprobatórios dos pagamentos efetivados questionados, tudo relacionado com os itens 3.1 e 3.2 (parágrafos 23 e 24 acima, que abrangem elementos de despesas sem comprovação de recebimento/liquidação) , determinou o retorno dos autos à unidade técnica para a obtenção desses elementos e adoção de outras medidas saneadoras julgadas cabíveis (peça 44) . 
42.	Em atendimento àquela determinação, a unidade instrutiva encaminhou diligência ao DNOCS para que fossem remetidos a este Tribunal "antigos ou eventuais novos relatórios técnicos integrais elaborados por esse Departamento a partir da fiscalização realizada sobre a convenente em dezembro de 2017, após o encaminhamento deste processo ao TCU, acompanhados da documentação comprobatória pertinente (recibos, notas fiscais etc.) , com vistas a verificar a legalidade das despesas de que tratam os itens 3.1 e 3.2 do Relatório de Análise de Prestação de Contas 31/2013, relativas à execução do Convênio 10/2003 (Siafi 487368) ".
43.	Por meio do Ofício nº 318, de 30/3/2020, o Diretor Geral do DNOCS anunciou o encaminhamento a esta Corte de cópias integrais dos processos pertinentes (nº 59400.000756/2010-79 e seu anexo 59400.001620/2012-48, e do processo nº 59403.000377/2019-97, e seu anexo 59400.000303/2020-14) anexados às peças 52 a 77, os quais serão a seguir analisados.
	EXAME TÉCNICO
44.	No que interessa a estes autos neste momento processual, deve ser destacado que, de acordo com a documentação encaminhada, o único relatório técnico relevante elaborado em e após 2017, corresponde àquele já acostado aos autos anteriormente pela defesa apresentada, datado de  (peça 26, p. 2-10) , o qual tratou, em detalhes, dos itens 3.3 (Folha de pagamento com divergência quanto ao total comprovado e declarado) , 3.4 (itens com divergência entre o valor da nota fiscal e o cheque correspondentes) e 3.5 (pagamento de multas e juros) , já analisados inicialmente por esta unidade técnica.
45.	Quanto aos itens 3.1 e 3.2, ambos relativos a despesas sem a devida comprovação (recibos, notas fiscais ou equivalentes) , deve ser registrado que tais documentos comprobatórios, em atendimento à  diligência, foram anexados às peças 66, p. 197-200, e 67, p. 3 a 182. 
45.	Cabe rememorar que, em relação a tais itens, a instrução à peça 39, p. 15-16, apresentou as seguintes conclusões:
Item 3.1
	45.	 Conforme consta na peça 27, p. 2, o DNOCS relacionou os "Itens sem comprovação de Recebimento/Liquidação (Nota Fiscal, Recibos ou equivalentes) ", informando que foram anexados os devidos comprovantes. Contudo, foi constatada divergência entre os valores especificados pelo DNOCS e o valor apurado na instrução anterior (peça 18) em relação aos itens 61 e 132 (diferença a menor apontada pelo DNOCS de R$ 60,00 e R$ 354,80, respectivamente) . Além disso, não foram comprovados os valores referentes aos itens 70 (R$ 3.010,00) e 292 (R$ 3.056,00) . Portanto, permanece o débito em relação aos citados valores, razões pelas quais as alegações de defesa devem ser acatadas parcialmente.
Item 3.2
	46.	 Quanto ao item 3.2, "Intitulado "Itens sem comprovação de Recebimento/Liquidação (Nota Fiscal, Recibos e equivalentes e cópia dos cheques", consta informação do DNOCS que foram anexados os devidos comprovantes (peça 27, p. 3) , exceto em relação ao item 306, no valor de R$ 4.700,00, razão por que persiste o débito, devendo as alegações de defesa também ser acatadas parcialmente.
46.	Em vista de tal posicionamento, foi proposta a imputação de débito aos responsáveis conforme abaixo: 
	a.1) itens sem comprovação de Recebimento/Liquidação (Nota Fiscal, Recibos ou equivalentes) , item 3.1 do Relatório de Análise de Prestação de Contas 31/2013
	VALOR ORIGINAL (R$) 
	DATA DA OCORRÊNCIA

	60,00
	29/10/2010

	3.010,00
	10/11/2010

	354,80
	15/2/2011

	3.056,00
	12/12/2011

	a.2) itens sem comprovação de Recebimento/Liquidação (Nota Fiscal, Recibos e equivalentes e cópia dos cheques) , item 3.2 do Relatório de Análise de Prestação de Contas 31/2013
	VALOR ORIGINAL (R$) 
	DATA DA OCORRÊNCIA

	4.700,00
	24/1/2012

47.	O fato é que os documentos comprobatórios ora anexados aos autos evidenciaram a impossibilidade de imputar débito com relação a esses valores apontados.
48.	Com efeito, em relação aos itens 61 e 132, os débitos detalhados, de R$ 60,00 e R$ 354,80, respectivamente, tem relação exclusiva com a diferença entre os valores lançados na instrução à peça 18, p. 5 e 6, e à peça 27, p. 2, que trata de fiscalização do DNOCS realizada em 24/11/2015.
49.	Conforme visto junto aos documentos anexados aos autos à peça 67, p. 22 e 51, os valores detalhados à peça 18 estavam corretos e tiveram a sua aplicação comprovada, elidindo o débito.
50.	Já quanto aos itens 70 (R$ 3.010,00) , 292 (R$ 3.056,00) e 306 (R$ 4.700,00) , também foram anexados aos autos documentos comprobatórios suficientes para elidir a irregularidade apontada (peça 67, p.29-30, 136-138 e 181-182) , respectivamente) .
51.	No entanto, em relação aos itens de despesa 153, no valor de R$ 849,60 (pagamento de diárias de viagem) e 224, no valor de R$ 380,00 (locação de motocicleta) , não foram encontrados nos autos os comprovantes aptos a evidenciarem a despesa declarada, devendo permanecer como débito.
52.	Desse modo, remanesce como débito, em relação às irregularidades descritas nos itens 3.1 e 3.2, o valor total original de R$ 1.229,60.
53.	Já com respeito à irregularidade descrita no item 3.3, relativa às diferenças encontradas entre a Relação de Pagamentos (Folha de Pagamentos) e os contracheques correspondentes, a nova avaliação realizada pela equipe técnica do DNOCS em 15/12/2017 (peça 26, p. 3-9) , evidenciou apenas 2 meses nos quais os pagamentos teriam sido efetivados em valor superior aos valores documentados (contracheques) , conforme instrução à peça 39, p. 16, diferença essa que foi, ao final, apontada como débito.
54.	No entanto, em nova análise da matéria, foi possível constatar que o detalhamento das despesas mês a mês (peça 26, p. 3-9) também demonstrou que, em alguns meses (pendências nº s 093, 115, 204, 222, 251, 299 e 307) , ocorreram pagamentos em valor inferior ao que seria devido com base nos contracheques.
55.	Desse modo, ante a necessidade de compensação, quantificando os dois valores, quais sejam, R$ 190.434,46 (valores totais declarados/pagos) e R$ 190.682,89 (valores encontrados/ contracheques) , constata-se que o valor total pago foi inferior ao valor dos documentos considerados como comprobatórios em R$ 248,43, descaracterizando dano real ao Erário. 
56.	Ante o exposto, o débito a ser imputado aos responsáveis, Associação dos Produtores Rurais Irrigantes do Vale do Moxotó  - Univale (CNPJ 00.936.770/0001-40) , e João Batista Araújo Silva, CPF XXX.088.844-XX, seu presidente, considerando as irregularidade atinentes aos itens 3.1 e 3.2 (parágrafo 52 acima, no valor de R$ R$ 1.229,60) e 3.4 (parágrafo 30 acima, irregularidade mantida na instrução de peça 39, no valor de R$ 200,00) , alcança o valor de apenas R$  1.429,60, equivalente a menos de 0,003% da parcela do convênio no valor de R$ 599.634,86, em cuja prestação de contas foram apontadas as pendências motivadoras da presente TCE, parcela essa considerada executada, trazendo benefícios à comunidade no âmbito do referido convênio, conforme  Relatório Técnico e de Alcance Social (peça 66, p. 145-149) .
57.	Com efeito, tal valor, devidamente atualizado até 1/1/2017, R$ 2.083,89, se mostra bastante inferior ao limite mínimo de R$ 100.000,00 requerido para a instauração de tomada de contas especial, conforme previsto nos arts. 6º, inciso I e 19, caput, da Instrução Normativa  TCU nº 71, de 2012, não sendo, de todo modo, pertinente o arquivamento destes autos por este motivo ante a prévia realização de citação, de acordo com o art. 19, §1º, do mesmo normativo.
58.	No entanto, em vista da baixa materialidade deste débito e a diminuta representatividade frente ao montante de recursos geridos, entende-se que as presentes contas devam ser julgadas regulares com ressalva, no mesmo molde das contas apreciadas por meio do Acórdão 11933/2020-TCU-Segunda Câmara, relatado pelo Exmo. Ministro Augusto Nardes na recente Sessão de 27/10/2020, as quais apresentavam as mesmas características desta, a exemplo da inexistência de qualquer indício de desvio, locupletamento, malversação ou conduta fraudulenta por parte da convenente, em conjunto com a suposição de que os responsáveis agiram de boa-fé, ante a identificação de pequenas divergências em apenas 4 documentos comprobatórios, dentre centenas apresentados.
	CONCLUSÃO
59. 	Em face da análise promovida nos itens 44 a 58 da seção "Exame Técnico", propõese o acolhimento parcial das alegações de defesa e das razões de justificativa apresentadas pelos responsáveis, Associação dos Produtores Rurais Irrigantes do Vale do Moxotó  - Univale (CNPJ 00.936.770/0001-40) , e João Batista Araújo Silva, CPF XXX.088.844-XX, então presidente, devendo as contas serem julgadas regulares, com ressalva, dando-se quitação aos responsáveis.
	PROPOSTA DE ENCAMINHAMENTO
58.	Diante do exposto, submetem-se os autos à consideração superior, propondo:
	a) acolher parcialmente as alegações de defesa apresentadas pela Associação dos Produtores Rurais Irrigantes do Vale do Moxotó  - Univale (CNPJ 00.936.770/0001-40) e pelo Sr. João Batista Araújo Silva, CPF XXX.088.844-XX;
	b) julgar regulares com ressalva as contas dos responsáveis Associação dos Produtores Rurais Irrigantes do Vale do Moxotó  - Univale (CNPJ 00.936.770/0001-40) , e João Batista Araújo Silva, CPF XXX.088.844-XX, com fundamento nos arts. 1º, inciso I, 12, § 2º, 16, inciso II, 18 e 23, inciso II, da Lei nº 8.443, de 16 de julho de 1992, c/c os arts. 1º, inciso I, 202, § 4º, 208 e 214, inciso II, do Regimento Interno; e
	c) enviar cópia do Acórdão que vier a ser proferido à Zona Franca de Manaus (Suframa) e aos responsáveis, para ciência, informando que a presente deliberação está disponível para a consulta no endereço www.tcu.gov.br/acordaos, além de esclarecer que, caso requerido, o TCU poderá fornecer sem custos as correspondentes cópias, de forma impressa."
3.	Enfim, por intermédio do Exmo. Sr. Procurador Marinus Eduardo De Vries Marsico, o MPTCU anuiu à aludida proposta da unidade técnica, tendo lançado o seu parecer à Peça 83 nos seguintes termos:
	" (...) À vista dos elementos contidos nos autos, manifestamo-nos de acordo com a proposta da Secex-TCE (peça 80) , considerando os elementos apresentados pelo Departamento Nacional de Obras Contra a Seca - DNOCS (peças 52 a 77) em resposta à diligência do TCU, abrangendo a fiscalização mais recente realizada sobre a entidade convenente, descaracterizando os débitos por diferenças entre folhas de pagamento e contracheques e por itens sem comprovação de recebimento/liquidação, restando não comprovado apenas um valor irrisório (R$ 1.429,60) e de baixa representatividade em relação à parcela do convênio (R$ 599.634,86) , o qual não justifica a constituição de débito, haja vista o princípio da insignificância e a ausência de indícios de malversação, desvio ou conduta fraudulenta.."
É o Relatório.

não há

Procurador Marinus Eduardo De Vries Marsico.

TOMADA DE CONTAS ESPECIAL. DEPARTAMENTO NACIONAL DE OBRAS CONTRA AS SECAS (DNOCS). CONVÊNIO 10/2003 (SIAFI 487368). SUPOSTAS IRREGULARIDADES NA EXECUÇÃO FÍSICO-FINANCEIRA DO AJUSTE. AUSÊNCIA DOS PRESSUPOSTOS DE CONSTITUIÇÃO E DESENVOLVIMENTO VÁLIDO E REGULAR DO PROCESSO. ARQUIVAMENTO DO FEITO SEM O JULGAMENTO DE MÉRITO. COMUNICAÇÃO.

TOMADA DE CONTAS ESPECIAL (TCE)

Secretaria de Controle Externo de Tomada de Contas Especial (Secex-TCE).

Trata-se de tomada de contas especial instaurada pelo Departamento Nacional de Obras Contra as Secas (DNOCS) junto ao então Ministério da Integração Nacional em desfavor da Associação dos Produtores Rurais Irrigantes do Vale do Moxotó - Univale, além de João Batista Araújo Silva, como então presidente da entidade, diante dos indícios de irregularidade na execução físico-financeira do Convênio 10/2003 (Siafi 487368) destinado a conferir a eventual competência em prol da Univale para a administração, gestão, operação e manutenção de toda infraestrutura de uso comum no Perímetro Irrigado de Moxotó junto ao Município de Ibimirim - PE sob o valor original de R$ 14.621.514,38 em recursos federais, sem o eventual aporte de contrapartida, além de lhe conceder a guarda e utilização dos bens inerentes à execução desses serviços e atividades, tendo a vigência do ajuste sido fixada para o período de 19/12/2003 a 31/12/2004.
2.	A partir do Relatório de Tomada de Contas Especial n.º 9, de 2015 (Peça 2, p. 212-219) , o tomador de contas teria assinalado a suposta responsabilidade da Associação dos Produtores Rurais Irrigantes do Vale do Moxotó - Univale, além de João Batista Araújo Silva, pelo dano ao erário sob o valor original de R$ 93.030,00 diante das cogitadas na execução físico-financeira do aludido Convênio 10/2003 (Siafi 487368) .
3.	No âmbito do TCU, a então Secex-PE promoveu a regular citação da Associação dos Produtores Rurais Irrigantes do Vale do Moxotó - Univale, além da citação, com a adicional audiência, de João Batista Araújo Silva, tendo os aludidos responsáveis, por conseguinte, apresentado as suas defesas.
4.	Por sua vez, após analisar a referida defesa, a Secex-TCE assinalou, em suma, que os documentos comprobatórios apresentados pelos ora defendentes serviriam para o afastamento do dano ao erário, tendo restado a dúvida apenas para a comprovação do dispendido sob o reduzido valor original de R$ 1.429,60, mas, diante da referida dúvida, esse valor não deveria ser necessariamente apontado como dano ao erário. 
5.	De todo modo, após a análise final do feito, a unidade técnica pugnou pelo acolhimento parcial das defesas apresentadas pelos responsáveis para o julgamento das suas contas pela regularidade, com ressalvas; tendo o Parquet especial anuído a essa proposta.
6.	O TCU pode incorporar o parecer da unidade técnica a estas razões de decidir, sem prejuízo, contudo, de promover o arquivamento do feito, sem o julgamento de mérito, até porque o cogitado dano ao erário não subsistiria desde a origem do presente processo.
7.	Em face dos elementos de convicção até aqui obtidos neste processo, a unidade técnica anotou que não subsistiria o suposto débito sob o valor original de R$ 93.030,00, pois as defesas apresentadas, com os respectivos documentos, teriam afastado o cogitado dano ao erário; tendo o MPTCU concordado com a correspondente análise da unidade técnica.
8.	Diante, portanto, dos aludidos elementos de convicção, o TCU pode promover o arquivamento da presente tomada de contas especial, sem o julgamento de mérito, nos termos do art. 212 do RITCU, em face da ausência dos pressupostos de constituição e desenvolvimento válido e regular do processo.
Ante o exposto, pugno pela prolação do Acórdão ora submetido a este Colegiado.
TCU, Sala das Sessões, em 26 de outubro de 2021.
Ministro-Substituto ANDRÉ LUÍS DE CARVALHO 
Relator